臺灣高等法院刑事裁定　　　　　　　　100年度毒抗字第235號
抗　告　人
即　被　告　張振東
上列抗告人因違反毒品危害防制條例案件，不服臺灣板橋地方法
院100年度毒聲字第602 號，中華民國100年7月4日所為裁定（聲
請案號：臺灣板橋地方法院檢察署100年度毒偵字第1682號、100
年度聲戒字第79號），提起抗告，本院裁定如下：
    主  文
抗告駁回。
    理  由
一、按觀察、勒戒後，檢察官或少年法院（地方法院少年法庭）
    依據勒戒處所之陳報，認受觀察、勒戒人有繼續施用毒品傾
    向者，檢察官應聲請法院裁定或由少年法院（地方法院少年
    法庭）裁定令入戒治處所強制戒治，其期間為6 個月以上，
    至無繼續強制戒治之必要為止，但最長不得逾1 年，毒品危
    害防制條例第20條第2項定有明文。
二、本件抗告人即被告張振東因施用第二級毒品案件，經原審於
    民國100年4月12日以100年度毒聲字第330號裁定令入法務部
    矯正署臺北看守所附設勒戒處所觀察、勒戒後，經評估認仍
    有繼續施用毒品之傾向，有卷附上開裁定書、本院被告前案
    記錄表及法務部矯正署臺北看守所附設勒戒處所100年6月23
    出具之有無繼續施用毒品傾向證明書暨評估標準記錄表各1
    份在卷可稽，足見被告確有繼續施用毒品之傾向，原審乃裁
    定被告令入戒治處所，施以強制戒治，核無不合。
三、抗告意旨略以：(一)家中有年邁雙親，無謀生能力，端賴被告
    獨力照料奉養，為於100年5月20日入所執行觀察勒戒前，妥
    善完成照料家中雙親生活及工作上熬夜，致身心俱疲迫於無
    奈之下施用，被告坦承不諱使用毒品係錯誤的行為，內心確
    深具悔意，請依刑法第57條犯後態度作為參考。(二)觀察勒戒
    期間，對被告應以「病人」看待之，且被告此情形實係出於
    為了生活及工作使然，難以一般刑事犯罪層面作為此犯行判
    決之考量。(三)被告另經臺灣板橋地方法院100年度訴字第118
    9號審理之槍砲彈藥刀械管制條例案件，將於100年7 月29日
    宣判；且又有另案在臺灣板橋地方法院審理中。待本件觀察
    勒戒後，被告將延續司法案件執行，既被告其後犯行，刑期
    遠超過強制戒治1 年之期間，則被告在監執行期間，未與社
    會接觸，何來施用毒品之虞？本件裁定戒治似有變相加罪之
    嫌，且額外支出戒治期間費用，無疑對被告及其家庭處境雪
    上加霜，難令被告信服云云。
四、經查：
  (一)按毒品危害防制條例對於施用第一、二級毒品者，認其係具
    有「病患性犯人」之特質，兼採以觀察勒戒方式戒除其「身
    癮」及以強制戒治方式戒除其「心癮」之措施。是以犯同條
    例第10條之罪者，依同條例第20條、第23條之規定，將其刑
    事處遇程序，區分為「初犯」及「5年內再犯」、「5年後再
    犯」。依其立法理由之說明：「初犯」，始須經觀察、勒戒
    ；經觀察、勒戒執行完畢釋放後，「5 年內再犯」者，因其
    再犯率甚高，原實施之觀察、勒戒既已無法收其實效，應依
    法追訴。至於經觀察、勒戒執行完畢釋放後，「5 年後再犯
    」者，前所實施之觀察、勒戒已足以遮斷其施用毒品之毒癮
    ，為期自新及協助其斷除毒癮，仍適用「初犯」規定，先經
    觀察、勒戒之程序。本件被告前因施用第二級毒品案件，經
    原審以93年度毒聲字第1651號裁定送觀察、勒戒後，因認有
    繼續施用毒品傾向，復經臺灣臺南地方法院以93年度毒聲字
    第1150號裁定令入戒治處所施以強制戒治，而於94年9月9日
    認無施用毒品傾向停止處分出監，並經臺灣臺南地方法院檢
    察署檢察官以94年度戒毒偵字第176 號為不起訴處分確定，
    有本院被告前案紀錄表在卷可考，則本件被告於100年2月17
    日施用第二級毒品犯行，係在前案強制戒治執行完畢釋放後
    5 年後再犯，依法自應循觀察、勒戒及強制戒治，以戒除其
    毒癮之保安處分程序為之，而非處以刑事處罰。則此是否再
    施以強制戒治及其期間，揆諸首揭法文，自應以被告觀察、
    勒戒期間評估是否有繼續施用毒品傾向為斷，而無刑法第57
    條量酌其刑適用之餘地。
  (二)次按有無繼續施用毒品傾向之評估標準，乃以受勒戒人勒戒
    後之結果，併參酌勒戒前之各種情況，作為評估之依據。而
    依勒戒處所評分說明手冊規定，係以人格特質、臨床徵候及
    環境相關因素三項合併計算分數：(1)分數71分以上，判定為
    有繼續施用毒品傾向。(2)50分至0 分判定為無繼續施用毒品
    傾向。(3)70分至51分間判定有繼續施用毒品傾向之原則為有
    下列各項之一者：1.缺乏病識感或戒治動機者。2.第一級毒
    品使用者。3.有煙毒前科者。4.有礙家庭、社會和諧與安寧
    者。若無以上各項之一，惟判定者認為個案「有繼續施用毒
    品傾向」者，應在「有無繼續施用毒品傾向證明書」詳細說
    明欄內載明，並於綜合判斷項下勾選「有繼續施用毒品傾向
    」。判定者判定人格特質、臨床徵候及環境相關因素合計三
    項分數，固係供為判定者判定「有無繼續施用毒品傾向」之
    審酌標準，但非唯一標準。綜合評分者，應根據臨床實務，
    有具體事證，認為個案「有繼續施用毒品傾向」者，以綜合
    評分者所評估為準，此有「有無繼續施用毒品傾向」評估標
    準、評分說明手冊可按，足見該評估標準已具相當之客觀標
    準，合先敘明。本件被告此次執行觀察、勒戒後，經法務部
    矯正署臺北看守所附設勒戒處所評分結果，人格特質為42分
    、臨床徵候為35分、環境相關因素為5 分，合計82分，綜合
    判斷為「有繼續施用毒品傾向」，此有上開有無繼續施用毒
    品傾向證明書暨評估標準記錄表各1 紙在卷可稽。則因其內
    所載之結果，係該所相關專業知識經驗人士，在被告觀察、
    勒戒期間，依其本職學識評估被告之人格特質、臨床徵候、
    環境相關因素所為之綜合判斷，具有科學驗證所得之結論，
    自得憑以判斷被告確有繼續施用毒品傾向。原審基此裁定被
    告令入戒治處所，施以強制戒治，經核並無違誤。至被告抗
    告意旨另稱：其另犯槍砲彈藥刀械管制條例案將宣判，該刑
    期將遠超過強制戒治1 年期間，應無接觸施用毒品之虞，本
    件裁定戒治似有變相加罪。又戒治期間費用，無疑對被告及
    其家庭處境雪上加霜云云，然該槍砲案與本件施用毒品案，
    非同一案件，自應採一罪一罰原則，且上開刑罰執行，與本
    件保安處分處遇方式、目的均不同，亦無變相加罪之情形。
    另被告若確貧困無力負擔戒治費用，依毒品危害防制條例第
    30條第1 項但書亦得免予繳納。是本件抗告，均為無理由，
    應予駁回。
五、據上論結，應依刑事訴訟法第412 條，裁定如主文。
中    華    民    國   100    年    8     月    3     日
                  刑事第二十二庭審判長法  官  郭雅美
                                      法  官  李麗珠
                                      法  官  洪于智
以上正本證明與原本無異。
不得再抗告。
                                      書記官  強梅芳
中    華    民    國   100    年    8     月    4     日